最高法院民事判決　　　　　　　　　　　　　　　　九十一年度台上字第二二三號
　　上　訴　人　甲○○
　　　　　　　　乙○○
　　共　　　同
　　訴訟代理人　廖道成律師
　　被 上訴 人　丙○○
右當事人間請求給付借款事件，上訴人對於中華民國八十九年五月二十二日台灣高等
法院台南分院第二審判決（八十九年度上字第五七號），提起上訴，本院判決如左：
    主  文
原判決廢棄，發回台灣高等法院台南分院。
    理  由
本件被上訴人主張：上訴人於民國八十二年六月十九日，共同向伊借款新台幣（下同
）三百五十萬元，約定於同年十二月三十一日償還，簽立借據交伊收執，上訴人甲○
○並將其所有如原判決附表所示之房屋及土地（下稱系爭房地）設定第二順位抵押權
為借款擔保。詎屆期竟未清償，系爭借款債務給付為可分，應由上訴人平均負擔等情
，爰本於消費借貸法律關係，求為命上訴人各給付伊一百七十五萬元並加計法定遲延
利息之判決。
上訴人則以：伊等雖欲借款三百五十萬元，惟借款時已先被扣除利息五十六萬七千元
及佣金二十一萬元，實際僅借得二百七十二萬三千元。伊財力困窘，原向慶豐商業銀
行股份有限公司嘉義分行（下稱慶豐銀行嘉義分行）貸款六百五十萬元遲延繳交而被
催索，乃定售價一千萬元委託仲介公司將系爭房地出售。被上訴人委任訴外人蘇志仁
代書與伊商議，要求伊將系爭房地交其處理，嗣達成和解，約定上訴人甲○○將系爭
房地交由蘇志仁處理，出售所得之價款先代償銀行第一順位貸款六百五十萬元及利息
五十萬元，與第三順位之抵押借款，餘款償還被上訴人第二順位貸款本息，兩造均應
受拘束，被上訴人不得就解約前之法律關係再行主張等語，資為抗辯。
原審維持第一審所為上訴人敗訴之判決，駁回其上訴，無非以：被上訴人主張前揭上
訴人借貸未償之事實，有上訴人簽立之借據影本、他項權利證明書、系爭房地登記簿
謄本可稽，上訴人就未如數清償借款亦不爭執，堪信屬實。上訴人雖辯稱：其實際僅
借得二百七十二萬三千元，且被上訴人委由代書蘇志仁與伊成立處理系爭房地償債之
和解契約云云，惟為被上訴人所否認，兩造情詞各執。經查：上訴人既共同簽立借據
表明借款三百五十萬元收訖無訛，系爭房地並設定有第二順位擔保金額四百二十萬元
之最高限額抵押權為擔保，參諸目前社會上一般借貸習慣，以設定最高限額抵押權之
方式為借款擔保，貸與者基於確保其本金、法定利息、遲延利息、違約金或其他損害
賠償之受償，均會要求借貸者設定擔保金額較實際所借金額多出一至二成之抵押權，
則被上訴人主張：上訴人共同向其借款三百五十萬元云云，尚堪採信。又兩造原並不
認識，而係經由代書蘇志仁介紹認識，為兩造所不爭，本件借貸契約之當事人應為上
訴人與被上訴人，蘇志仁非當事人殆無疑義。上訴人固辯稱：本件借款三百五十萬元
，遭介紹本件借款之蘇志仁代書從中扣除五個月又十二天之利息五十六萬七千元，再
扣除佣金二十一萬元云云。惟債權債務之主體，以締結契約之當事人為準，出立借約
之債務人，不問其果為實際受益與否，就其債務即應負償還之責，仍無礙於上訴人確
有共同向被上訴人借款三百五十萬元事實之效力，上訴人所辯上情，縱認屬實，僅上
訴人得否請求蘇志仁返還該扣款之問題而已，與被上訴人無涉。至被上訴人簽發面額
為二百七十二萬三千元之銀行本票交付上訴人收執，乃係基於其他之原因（另詳後述
），與借款三百五十萬元之事實無關，尚不能為有利於上訴人之認定。另調閱之台灣
嘉義地方法院八十四年度執字第九○號及八十五年度執字第二五九○號民事執行卷宗
，係債權人慶豐銀行嘉義分行依同法院八十一年度促字第一八○○號確定支付命令為
執行名義，對系爭房地強制執行，同院八十四年度執字第四八六號民事執行事件，則
係蘇志仁依同法院八十三年度促字第八○二號支付命令（上訴人等應連帶給付蘇志仁
五十萬元）為執行名義，對系爭房地強制執行；被上訴人並非前揭民事執行事件之當
事人，自與本件兩造間之借款債務關係無關。上訴人謂：該執行事件係被上訴人委託
蘇志仁對甲○○聲請查封云云，顯與事實不符，自不足採。再嘉義市稅捐稽徵處八十
五年三月五日及八十五年三月二十六日函影本，除記載蘇志仁、甲○○為移轉系爭土
地之當事人外，並未有被上訴人為其當事人之確切相關記載，縱認蘇志仁確曾於八十
四年十一月一日，以買賣為原因就如原判決附表所示之土地向嘉義市稅捐稽徵處申報
土地增值稅，惟該系爭土地之買賣關係，應僅存於蘇志仁與甲○○間，與兩造間之借
款債務關係無關，不能憑前揭嘉義市稅捐稽徵處函為有利於上訴人之認定。至於上訴
人於原審所提出之台灣嘉義地方法院民事執行處通知函七紙、土地暨建物登記簿謄本
各一份及蘇昭明（對外稱為蘇志仁，目前因涉案經法院通緝中）國民身分證影本，至
多僅能證明慶豐銀行嘉義分行與蘇志仁確均曾對系爭房地聲請強制執行而已；上訴人
迄未能提出和解書面契約或其他證據證明兩造已達成和解，故上訴人辯稱：兩造就本
件債務之清償曾達成和解云云，尚不足採。縱認兩造與蘇志仁間確有由甲○○將系爭
房地交蘇志仁銷售處理，出售後所得之價款，除先代為清償銀行之第一順位與第三順
位之抵押借款外，餘款即用以償還積欠被上訴人之第二順位貸款及利息，並由被上訴
人簽發面額為二百七十二萬三千元之銀行本票交付上訴人等收執之情形。然究其本意
，顯係渠等惟恐系爭房地由法院強制執行拍賣所得價金，將不敷清償所積欠之債務，
才協議委託蘇志仁代為銷售處理，冀能賣得相當之市價，以解決上訴人所積欠之所有
債務。此協議僅係雙方為解決債務方法而已，尚不能執此認定兩造間已有何債務承擔
或「借新還舊」使本件債權債務關係消滅之約定。況系爭房地迄今仍未賣出，已經慶
豐銀行嘉義分行再向台灣嘉義地方法院民事執行處聲請強制執行拍賣中，亦不能執此
即採為有利於上訴人等之認定。上訴人共同積欠被上訴人借款債務三百五十萬元，而
其給付為可分，兩造又未約定上訴人負擔之比例，上訴人自應平均負擔。從而被上訴
人請求上訴人各給付一百七十五萬元及自八十八年五月二十七日起算之法定遲延利息
，於法並無不合等詞，為其判斷之基礎。
按判決書理由項下，應記載關於攻擊或防禦方法之意見，民事訴訟法第二百二十六條
第三項定有明文。法院為被告敗訴之判決，而其關於防禦方法之意見有未記載於判決
理由項下者，即為同法第四百六十九條第六款所謂判決不備理由。查上訴人辯稱：其
因已無力清償，決定委請仲介公司出售系爭房地，被上訴人即表明其債權全權委由蘇
志仁代書辦理，由其將系爭房地交被上訴人，用以抵償積欠被上訴人本息，既存之房
屋貸款、利息及銷售等事宜，由被上訴人處理。並由被上訴人開出支票，支付其積欠
之房貸云云，並聲請訊問證人即慶豐銀行副理黃啟泰、會計侯美瑩（見一審卷五六、
五七頁，原審卷四三頁），係屬重要之防禦方法，原審恝置不論，亦未訊問該二證人
，自有判決不備理由之違法。其次，上訴人另辯稱：其實際僅借得二百七十二萬三千
元云云，而被上訴人則自認其將貸與之款項交代書蘇志仁，利息亦係由蘇志仁交付，
又自認：「（先扣除利息半年的錢？）還沒扣，交給三百五十萬元，隔天蘇志仁再將
利息拿過來」（見原審卷三六頁正反面、三七頁），被上訴人既係經由蘇志仁交付借
與上訴人之借款並收受上訴人給付之借款利息，被上訴人於交付借款『隔天』即收到
半年之借款之利息，則上訴人謂其實際借得之金額不足三百五十萬元，是否全無可取
？亦待澄清。原審就此未予審酌，徒以借據之內容及上訴人甲○○以所有之系爭房地
設定最高限額抵押權與被上訴人之債權額為四百二十萬元等情，認定上訴人向被上訴
人實際所借得之款項為三百五十萬元，據為不利上訴人之判斷，殊欠允洽。上訴論旨
，指摘原判決不當，求予廢棄，非無理由。
據上論結，本件上訴為有理由。依民事訴訟法第四百七十七條第一項、第四百七十八
條第一項，判決如主文。
中      華      民      國    九十一    年      二      月      一      日
                              最高法院民事第六庭
                                  審判長法官  吳  正  一
                                        法官  劉  福  來
                                        法官  鄭  玉  山
                                        法官  黃  義  豐
                                        法官  許  澍  林
      右正本證明與原本無異
                                              書  記  官
中      華      民      國    九十一    年      二      月    二十七    日
